【裁判字號】    98,易,1577
【裁判日期】    980727
【裁判案由】    重利
【裁判全文】
臺灣臺中地方法院刑事判決  98年度易字第1577號
公  訴  人  臺灣臺中地方法院檢察署檢察官
被      告  乙○○
選任辯護人  張富慶律師
            韓銘峰律師
上列被告因重利案件，經檢察官提起公訴（97年度偵字第27172
號、98年度偵字第2039號），本院判決如下：
    主    文
乙○○無罪。
    理    由
一、公訴意旨略以：被告乙○○為位在臺中市○區○○路三段三
    ○○號「金元當舖」之負責人，竟基於貸款營取重利之犯意
    ，自民國九十六年五月間起，藉經營「金元當舖」之名，供
    急迫之不特定人前往借款，而分別為下列行為：
  (一)告訴人丙○○因急迫需錢孔急，於九十六年五月間某日，至
    「金元當舖」借款時，被告乙○○竟無視於當舖業法之規定
    ，未質押丙○○之動產，仍由告訴人丙○○繼續使用其所有
    之車號１７９２－ＳＣ號自用小客車，而貸與告訴人丙○○
    本金八萬元，並以每月一期計算利息，以每新臺幣（下同）
    一萬元之本金收取利息四百元（相當於年息百分之四十八，
    即俗稱四分利）。後因告訴人丙○○從九十七年三月起，並
    未按期繳交利息，被告乙○○乃於九十七年四月間，委託拖
    吊業者將告訴人丙○○使用之上開車輛拖回「金元當舖」。
    被告乙○○則將告訴人丙○○應給付之拖車費用一萬五千元
    ，連同其遲繳之利息七千二百元，總共二萬二千二百元，再
    滾入本金計算利息，合計貸款總額為十萬二千元，因此收取
    顯不相當之重利。
  (二)告訴人丁○○因急迫需錢孔急，於九十七年十月九日，至「
    金元當舖」借款時，被告乙○○無視於當舖業法之規定，亦
    未質押告訴人丁○○之動產，仍由告訴人丁○○繼續使用車
    號不詳之自用小客車，而貸與告訴人丁○○本金五萬元，並
    以每十五日為一期計算利息，每期利息為七千元。且預扣利
    息七千元，實際僅給付告訴人丁○○四萬三千元，並要求告
    訴人丁○○簽發五萬元之支票一張，以供擔保借款之返還，
    因此收取顯不相當之重利。
    因而認被告乙○○涉有刑法第三百四十四條之重利罪嫌云云
    。
二、按犯罪事實應依證據認定之，無證據不得認定犯罪事實；又
    不能證明被告犯罪者，應諭知無罪之判決，刑事訴訟法第一
    百五十四條第二項、第三百零一條第一項分別定有明文；且
    認定不利於被告之事實，須依積極證據，苟積極證據不足為
    不利於被告事實之認定時，即應為有利於被告之認定，更不
    必有何有利之證據，亦有最高法院三十年上字第八一六號判
    例可資參照；並認定犯罪事實所憑之證據，雖不以直接證據
    為限，間接證據亦包括在內；然而無論直接或間接證據，其
    為訴訟上之證明，須於通常一般之人均不致有所懷疑，而得
    確信其為真實之程度者，始得據為有罪之認定，倘其證明尚
    未達到此一程度，而有合理之懷疑存在時，基於無罪推定之
    原則，即應為無罪之判決（最高法院七十六年臺上字第四九
    八六號判例參照）。而告訴人之告訴，本以使被告受刑事追
    訴為目的，故其陳述是否與事實相符，自應調查其他證據，
    以資審認，苟其所為攻擊之詞，尚有瑕疵，則在此瑕疵未予
    究明以前，即不能遽採為斷罪之基礎（最高法院六十九年臺
    上字第一五三一號判例意旨參照）。次按刑法第三百四十四
    條重利罪成立之要件為：（一）乘人急迫、輕率或無經驗，
    貸以金錢或其他物品，（二）取得與原本顯不相當之重利。
    在第一條件，係指明知他人出於急迫、輕率或無經驗，而利
    用機會故為貸與，在第二條件，係指就原本利率、時期核算
    及參酌當地之經濟狀況，較之一般債務之利息，顯有特殊之
    超額者而言（最高法院二十七年上字第五二○號判例意旨參
    照）。又按重利罪之成立，係以乘人急迫、輕率或無經驗貸
    以金錢或其他物品，而取得與原本顯不相當之重利為要件，
    故苟未乘人急迫、輕率或無經驗，縱取得與原本顯不相當之
    重利，仍難令負重利罪責（最高法院八十五年度臺上字第四
    三八二號判決意旨參照）。另所謂急迫，係指緊急迫切需要
    金錢或其他物品運用而言。倘借用人非處於急迫情形，縱貸
    與人貸與高利，亦難以重利罪相繩（最高法院八十三年度臺
    上字第三四一九號判決意旨可資參照）。
三、公訴人認被告乙○○涉犯前揭重利罪嫌，無非係以：(一)告訴
    人即證人丙○○於警詢時及於檢察官訊問時之證言、告訴人
    丁○○於警詢中之證言；(二)丁○○簽立之支票（號碼為EV00
    00000號）存根影本一紙，可證明告訴人丁○○提供五萬元
    支票擔保之事實(三)告訴人丙○○簽立之汽車借出使用保管切
    結書影本一份，證明告訴人丙○○確實原車使用，而未交付
    被告乙○○質押之事實；(四)被告自稱貸與系爭借款予證人丙○○、丁○○時，其並未收取質當物，已與當鋪業法之規定
    有違，且觀諸告訴人丙○○及丁○○，若非急需現金週轉金
    錢，以現今一般借貸市場行情（如活期存款利息僅有年利率
    百分之一至二左右，貸款部分以現金卡為例，利息亦未超過
    年利率百分之二十）觀之，焉會以年利率百分之四十八、百
    分之三百三十六之高利率借貸，是被告顯係乘告訴人丙○○
    及丁○○急迫之際貸與金錢，並收取重利，為其所憑之論據
    。
四、訊據被告乙○○固坦承其於前揭時地，有貸與系爭借款予證
    人丙○○、丁○○，借款時並未向證人丙○○、丁○○收取
    質當物，且有當場自證人丁○○處收執前開支票一紙、另證
    人丙○○確有當場簽立之汽車借出使用保管切結書等情，惟
    堅詞否認有前揭重利之不法犯行，辯稱：伊分別借款給丙○○及丁○○二人，利息部分係均約定月息四分（換算成年利
    率為百分之四十八），伊並無預扣第一期利息之行為，且伊
    收取之利息年息百分之四十八，符合當鋪業法之規定，完全
    合法。況且，縱認被告適用當鋪業法有疑義，屬一般借款關
    係，然因借款人在其擔保及徵信較差之條件下，所尋得之借
    款利息恆超過民法規定之年息百分之二十，此從民間借款利
    息均超過民法規定之年利率百分之二十即可得知。而被告乙○○並非金融業者，無法有充分之資訊對借款人作徵信評估
    ，在風險甚高之情況下，復要滿足借款人快速借款之壓力，
    尤其擔保車輛未留置，被告根本無從十足擔保債權，實難認
    被告所收取之利息為與原本顯不相當重利。另丁○○除於警
    詢中陳述外，偵審中均未到庭，應係惡意倒債，藉由報案來
    逃避系爭借款之債務等語。經查：
  (一)被告乙○○承認借款八萬元予告訴人丙○○，並收取每一萬
    元四百元之利息，此與證人即告訴人丙○○於警詢及偵查中
    證述之內容相符，並有證人丙○○簽立之汽車借出使用保管
    切結書影本一份在卷可考。換算被告借款予證人丙○○之利
    息應為年息百分之四十八，應可認定，此亦為公訴人於起訴
    書中主張被告收取之利息。
  (二)另證人丁○○於警詢時固稱：其於九十七年十月九日向金元
    當舖店員借款五萬元，利息之計算為十五天為一期，一期是
    七千元，借款時即預扣一期十五天之利息，實拿四萬三千元
    ，並當場提供身分證影本、簽發五萬元之本票及借據等語（
    見證人丁○○於九十七年十月十二日警詢筆錄），惟卷中並
    無本票附卷，僅有證人丁○○於警詢中提出之彰化銀行支票
    存根影本一紙，及被告於偵查中所提出之典當借據收據影本
    一紙存卷可參。然此僅可證明被告確有借款五萬元予證人丁○○之事實，對於借款利息之高低及被告是否預扣利息等情
    ，實無其他證據可供佐證，而本案另名告訴人丙○○之借款
    利息為年息百分之四十八，顯與證人丁○○所述換算年息百
    分之三百三十六相去甚遠，已難認其所述為真實，且證人丁○○除於警詢中指述外，於偵查中及本院審理時均經合法通
    知傳、拘未到，實難僅憑證人丁○○於警詢中片面之供述，
    即認被告確實以年息百分之三百三十六之利息貸予證人丁○○五萬元。而被告自承貸予證人丁○○之利息為年息百分之
    四十八，在無其他證據可資反駁下，應認其此部分之自白為
    真實，是以被告貸予證人丁○○之五萬元，其利息亦為年息
    百分之四十八。
  (三)被告雖辯稱伊借款予丙○○，因丙○○之要求而未留置車輛
    ，伊收取之利息年息百分之四十八，符合當鋪業法之規定云
    云。然按當舖或其他以受質為營業者之質權即營業質權，依
    民法物權編施行法第十四條規定，無民法質權規定之適用。
    關於此等營業之質權，有當舖業管理規則（當舖業法業於九
    十年六月六日制定公布，當舖業管理規則於同年八月二十七
    日廢止）可資適用。依其規範，一方面無禁止流質契約之規
    定，一方面純採物之責任。前者乃當期屆滿後，當戶不取贖
    者，質物所有權即歸屬於當舖；後者為質物價值超過受當債
    權額，當舖不負返還餘額之義務，若質物價值不足受當債權
    額，當舖亦不得請求當戶補足，此為營業質權與民法上動產
    質權之最大差異。營業質權固非民法上動產質權，惟當舖既
    占有當戶為擔保債務之履行而移交之物品，於債務未受清償
    前得留置該物品，屆期當戶不取贖，當舖即取得該物品之所
    有權資以抵償，是營業質權自屬具擔保物權性質之特殊質權
    ，以質物之占有為其權利存在之要件（最高法院八十六年度
    臺上字第一五二七號判決參照）。是當舖業雖屬營業質權，
    仍以占有質物為其權利存在要件，苟非占有質物即無從成立
    營業質權，亦非屬當舖業之營業範疇，自無從主張係依當鋪
    業法第十一條第二項標準收取利息，而解免常業重利罪之刑
    責，且當舖業係專以經營質當為業之公司或商號，而質當則
    係指持當人以動產為擔保，並交付於當舖，向當舖借款、支
    付利息之行為。若持當人未將動產交付於當舖業，即非質當
    行為，自無當舖業法之適用，更無艙棧費可言。此亦有內政
    部九十二年一月十五日內授警字第○九二○○七八○七三號
    函在卷可查。本案中被告乙○○既自承並未留置質物，自無
    當鋪業法之適用，被告辯稱本案中之借款，符合當鋪業法之
    規定云云，顯不足採。
  (四)再按刑法第三百四十四條重利罪，必須乘他人出於急迫、輕
    率或無經驗，貸以金錢，而取得與原本顯不相當之重利為構
    成要件（參照司法院院解字第三○二九號解釋）。又所謂與
    原本顯不相當之重利，係指就原本利率、時期核算及參酌當
    地之經濟狀況，較之一般債務之利息，顯有特殊之超額者而
    言，此有最高法院二十七年上字第五二○號判例足資參照。
    因此若較之一般債務之利息，並無顯有特殊超額之情形，即
    與重利罪之構成要件不相當。本件被告貸款予證人丙○○、
    丁○○，其利率依序分別為月息四分即週年利率百分之四十
    八，業如前述，且依相關證據所示，本件應屬一般所謂民間
    借貸。查民間借款手續簡便，貸與人通常無法如銀行借貸可
    經由吸收客戶存款而取得資金來源，亦無法獲得提供不動產
    擔保或經過詳細之徵信與評估，貸與人需承擔較高之成本與
    風險，借款人於信用與擔保較差之情況下，所尋得之一般民
    間借貸利率，恆較銀行借款利率為高，其週年利率常已超出
    百分之二十，然衡諸現代社會交易實況，難認即係逾越一般
    經濟活動之分際，參諸前司法行政部早有「月息三分，雖超
    過民法第二百零五條最高約定利率之限制，衡諸現時社會一
    般交易習慣，尚不能認顯有特殊之超額，自難令負刑法第三
    百四十四條之罪責」之意見（前司法行政部刑事司臺【六七
    】刑【二】函字第五一一號函）。而刑法重利罪既係規範社
    會交易秩序之最低限度，即應以民間較高之借貸利率為參考
    指標，行為人逾此利率，顯有特殊之超額者，始為處罰之對
    象。是本件既屬民間借貸，被告所收取之借貸利息，雖超過
    民法第二百零五條最高約定利率之限制，惟衡諸現時社會一
    般交易習慣，與我國社會上一般民間借貸所收取之利息相較
    ，本件月息三分或四分之利息，依國內現階段對於資金成本
    之評估，顯無特殊之超額可言，即難認被告已取得與原本顯
    不相當之重利，而與刑法第三百四十四條重利罪之構成要件
    不符。
五、綜上所述，公訴人所提出之證據，尚不足為被告有罪之積極
    證明，無從說服本法院形成被告有罪之心證，依前揭判例意
    旨，本件即應為有利於被告之認定，更不必有何有利之證據
    。此外，復查無任何積極證據足資證明被告確有何公訴人起
    訴之重利犯行，依上揭條文規定，自應為被告無罪之諭知。
據上論斷，應依刑事訴訟法第三百零一條第一項，判決如主文。
本案經檢察官甲○○到庭執行職務。
中    華    民    國    98    年    7     月    27    日
              刑事第十七庭  法  官  張清洲
以上正本證明與原本無異。
如不服本判決，應於收送達後十日內向本院提出上訴書狀（應敘
述具體理由並附繕本）。
上訴書狀如未敘述理由，應於上訴期間屆滿後二十日內補提理由
書於本院。
                            書記官  詹東益
中    華    民    國    98    年    7     月    27    日


司法院資訊處製作；財團法人民間司法改革基金會備份。
